---
title: "Analyse des retards des vols à New York (2013)"
author: >
  **Étudiants :** Arezki HASSAK, Mathieu GRONDIN  
  **Enseignante :** Laurence Reboul  
  **Université d’Aix-Marseille**  
  **Formation :** Master 2 MASSPOP  
  **Année universitaire :** 2024–2025
output:
  word_document:
    toc: true
    toc_depth: 3
    number_sections: true
always_allow_html: true
---

```{r setup, include=FALSE}
knitr::opts_chunk$set(echo = TRUE)
```

# Introduction

Ce projet vise à analyser les retards des vols ayant quitté New York (JFK, LGA, EWR) en 2013, à partir des jeux de données fournis par le package `nycflights13`.\
Nous utiliserons les packages **dplyr**, **data.table**, **ggplot2** ainsi que des techniques de programmation **MapReduce**.

------------------------------------------------------------------------

# Chargement des packages

```{r}
install.packages("nycflights13")
#install.packages(c("ggplot2", "dplyr", "tidyr","data.table"))
library(nycflights13)
library(dplyr)
library(data.table)
library(ggplot2)
```

# Partie A : Manipulation de données avec dplyr, data.table et ggplot2

## Chargement des données et jointure flights-airlines

**Avec data.table**

```{r}
# Conversion des tables en data.table
fl_dt <- as.data.table(flights)
al_dt <- as.data.table(airlines)

# Jointure : On ajoute les noms des compagnies
setkey(fl_dt, carrier)  # Création de la clé pour accélérer la jointure
jn_dt <- al_dt[fl_dt, on="carrier"]

# Affichage d'un aperçu
head(jn_dt)

```

**Avec dplyr**

```{r}
# Jointure simple avec dplyr
jn <- left_join(flights, airlines, by = "carrier")

# Affichage d'un aperçu
head(jn)

```

## Ajout des colonnes distance, vitesse, indicateurs de retard

**Avec data.table**

```{r}


# On suppose que jn_dt est déjà un data.table
# Ajout des colonnes en dur
jn_dt[, dist_km := distance * 1.60934]                           # KM
jn_dt[, vit_km := dist_km / (air_time / 60)]                    # Vitesse en km/h
jn_dt[, arr_del := ifelse(!is.na(arr_delay), arr_delay >= 10, NA)]  # Retard à l'arrivée
jn_dt[, dep_del := ifelse(!is.na(dep_delay), dep_delay >= 10, NA)]  # Retard au départ

# Aperçu
head(jn_dt[, .(distance, dist_km, air_time, vit_km, arr_delay, arr_del, dep_delay, dep_del)])

```

**Avec dplyr**

```{r}

jn <- jn %>%
  mutate(
    dist_km = distance * 1.60934,                              
    vit_km = dist_km / (air_time / 60),                        # Vitesse 
    arr_del = if_else(!is.na(arr_delay), arr_delay >= 10, NA),# Retard à l’arrivée
    dep_del = if_else(!is.na(dep_delay), dep_delay >= 10, NA) # Retard au départ
  )

# Aperçu
jn %>% select(distance, dist_km, air_time, vit_km, arr_delay, arr_del, dep_delay, dep_del) %>% head()

```

## Destinations desservies par au moins deux compagnies

**Avec data.table**

```{r}
# On cherche pour chaque destination le nombre de compagnies différentes
res_dt <- jn_dt[, .(nb_comp = uniqueN(name)), by = dest][nb_comp >= 2]

# Affichage des destinations concernées
head(res_dt)
```

**Avec dplyr**

```{r}
# Même opération avec dplyr
res_dplyr <- jn %>%
  group_by(dest) %>%
  summarise(nb_comp = n_distinct(name)) %>%
  filter(nb_comp >= 2)

# Affichage
head(res_dplyr)

```

## Résumé statistique

**Avec data.table**

```{r}

# Résumé statistique avec data.table
stat_summary_dt <- jn_dt[, .(
  # Proportion de données manquantes
  missing_arr_delay = mean(is.na(arr_delay)),
  missing_dep_delay = mean(is.na(dep_delay)),
  
  # Retard moyen et écart-type à l'arrivée, en cas de retard
  mean_arr_delay = mean(arr_delay[arr_delay > 0], na.rm = TRUE),
  sd_arr_delay = sd(arr_delay[arr_delay > 0], na.rm = TRUE),
  
  # Proportion de retards à l'arrivée
  prop_arr_delay = mean(arr_del == 1, na.rm = TRUE)
)]

# Afficher le résumé
print(stat_summary_dt)


```

**Avec dplyr**

```{r}

# Résumé statistique avec dplyr
stat_summary <- jn %>%
  summarise(
    # Proportion de données manquantes
    missing_arr_delay = mean(is.na(arr_delay)),
    missing_dep_delay = mean(is.na(dep_delay)),
    
    # Retard moyen et écart-type à l'arrivée, en cas de retard
    mean_arr_delay = mean(arr_delay[arr_delay > 0], na.rm = TRUE),
    sd_arr_delay = sd(arr_delay[arr_delay > 0], na.rm = TRUE),
    
    # Proportion de retards à l'arrivée (retard >= 10 min)
    prop_arr_delay = mean(arr_del == 1, na.rm = TRUE)
  )

# Afficher le résumé
print(stat_summary)


```

## les vols arrivés avec plus de deux heures de retard, mais qui ne sont pas partis en retard

**Avec data.table**

```{r}
# Vols arrivés avec >2h de retard mais partis sans retard (ou en avance)
vols_retard_dt <- jn_dt[arr_delay > 120 & dep_delay <= 0]

# Affichage simple
head(vols_retard_dt)

```

**Avec dplyr**

```{r}
library(dplyr)

# Vols arrivés avec >2h de retard mais partis à l'heure
vols_retard_dplyr <- jn %>%
  filter(arr_delay > 120, dep_delay <= 0)

# Affichage simple
head(vols_retard_dplyr)

```

## Un fichier donnant, pour chaque compagnie : le nombre de vols effectués, le pourcentage de ces vols retardés à l'arrivée, le retard moyen et le retard maximal à l'arrivée. Quelles sont les 10 compagnies ayant les plus grands pourcentages de retards à l'arrivée ?

**Avec data.table**

```{r}

# Statistiques par compagnie
stats_carrier_dt <- jn_dt[, .(
  n_vols = .N,
  pourc_retard = mean(arr_del, na.rm = TRUE) * 100,
  retard_moyen = mean(arr_delay[arr_delay > 0], na.rm = TRUE),
  retard_max = max(arr_delay, na.rm = TRUE)
), by = carrier]

# Voir les 10 compagnies avec le plus grand % de retards
top10_retards_dt <- stats_carrier_dt[order(-pourc_retard)][1:10]

# Afficher
stats_carrier_dt
top10_retards_dt

```

**Avec dplyr**

```{r}
# Statistiques par compagnie
stats_carrier_dplyr <- jn %>%
  group_by(carrier) %>%
  summarise(
    n_vols = n(),
    pourc_retard = mean(arr_del, na.rm = TRUE) * 100,
    retard_moyen = mean(arr_delay[arr_delay > 0], na.rm = TRUE),
    retard_max = max(arr_delay, na.rm = TRUE),
    .groups = 'drop'
  )

# Voir les 10 compagnies avec le plus grand % de retards
top10_retards_dplyr <- stats_carrier_dplyr %>%
  arrange(desc(pourc_retard)) %>%
  slice(1:10)

# Afficher
stats_carrier_dplyr
top10_retards_dplyr
```

## Un tableau donnant pour chaque mois, la proportion relative de vols retardés et de vols non retardés à l'arrivée. Ce tableau sera présenté par mois (en ligne) × indicatrice de retard (en colonne). Représenter ces proportions avec un graphique adapté.

**Avec data.table**

```{r}

# Filtrer les lignes valides
jn_dt_valid <- jn_dt[!is.na(arr_del)]

# Comptage par mois et indicatrice
tab_mois_dt <- jn_dt_valid[, .N, by = .(month, arr_del)]
tab_mois_dt[, prop := N / sum(N), by = month]

# Tableau croisé avec dcast
tab_croise_dt <- dcast(tab_mois_dt, month ~ arr_del, value.var = "prop")
setnames(tab_croise_dt, c("month", "Non_retardé", "Retardé"))  # Renommer les colonnes logiques
print(tab_croise_dt)



```

**Avec dplyr**

```{r}

library(tidyr)

# Filtrer les lignes valides
tab_mois_dplyr <- jn %>%
  filter(!is.na(arr_del)) %>%
  group_by(month, arr_del) %>%
  summarise(N = n(), .groups = "drop") %>%
  group_by(month) %>%
  mutate(prop = N / sum(N)) %>%
  select(month, arr_del, prop) %>%
  ungroup() %>%
  mutate(arr_del = ifelse(arr_del, "Retardé", "Non_retardé")) %>%
  pivot_wider(names_from = arr_del, values_from = prop)

print(tab_mois_dplyr)


```

```{r}

library(ggplot2)

# Données au format long pour ggplot
tab_long <- jn %>%
  filter(!is.na(arr_del)) %>%
  group_by(month, arr_del) %>%
  summarise(N = n(), .groups = "drop") %>%
  group_by(month) %>%
  mutate(prop = N / sum(N)) %>%
  mutate(
    label = ifelse(arr_del, "Retardé", "Non retardé"),
    pourcentage = round(prop * 100, 1)
  )

# Graphique
ggplot(tab_long, aes(x = factor(month), y = prop, fill = label)) +
  geom_bar(stat = "identity", position = "stack") +
  geom_text(aes(label = paste0(pourcentage, "%")), 
            position = position_stack(vjust = 0.5), color = "white", size = 2.5) +
  labs(
    x = "Mois", y = "Proportion",
    fill = "Statut d'arrivée",
    title = "Proportion de vols retardés et non retardés par mois"
  ) +
  scale_fill_manual(values = c("Non retardé" = "steelblue", "Retardé" = "firebrick")) +
  theme_minimal()


```

## Un tableau contenant les retards moyens (en cas de retard) par compagnie (en ligne) × mois (en colonne).

**Avec data.table**

```{r}

# Calcul : moyenne des retards > 0, par compagnie et mois
retards_dt <- jn_dt[arr_delay > 0, .(
  mean_delay = mean(arr_delay, na.rm = TRUE)
), by = .(carrier, month)]

# Tableau croisé : compagnies en ligne, mois en colonne
retard_tab_dt <- dcast(retards_dt, carrier ~ month, value.var = "mean_delay")
print(retard_tab_dt)

```

**Avec dplyr**

```{r}
library(tidyr)
retard_tab_dplyr <- jn %>%
  filter(arr_delay > 0) %>%
  group_by(carrier, month) %>%
  summarise(mean_delay = mean(arr_delay, na.rm = TRUE), .groups = "drop") %>%
  pivot_wider(
    names_from = month,
    values_from = mean_delay,
    names_sort = TRUE
  )

print(retard_tab_dplyr)

```

## Pour chaque destination et chaque vol, calculez le retard en vol (time.delay) = temps devol par rapport au temps de vol le plus court vers cette destination et sauvez cette nouvelle variable dans la table, puis pour chaque destination, donner le vol qui a eu le plus de retard en vol avec son origine et sa destination.

**Avec data.table**

```{r}

# 1. Calcul du temps de vol le plus court par destination
jn_dt[, min_air_time := min(air_time, na.rm = TRUE), by = dest]

# 2. Calcul du retard en vol
jn_dt[, time_delay := air_time - min_air_time]

# 3. Sélection du vol le plus retardé en vol pour chaque destination
retard_max_dt <- jn_dt[!is.na(time_delay), .SD[which.max(time_delay)], by = dest]

# Affichage des colonnes utiles
retard_max_dt[, .(dest, origin, flight, time_delay)]

```

**Avec dplyr**

```{r}

# 1 & 2. Calcul du temps de vol minimal et du retard en vol
jn <- jn %>%
  group_by(dest) %>%
  mutate(min_air_time = min(air_time, na.rm = TRUE)) %>%
  ungroup() %>%
  mutate(time_delay = air_time - min_air_time)

# 3. Vol le plus en retard en vol par destination
retard_max_dplyr <- jn %>%
  filter(!is.na(time_delay)) %>%
  group_by(dest) %>%
  slice_max(time_delay, n = 1, with_ties = FALSE) %>%
  select(dest, origin, flight, time_delay)

print(retard_max_dplyr)

```

## Donner par mois la destination la plus retardée à l'arrivée. On affichera son retard moyen à l'arrivée et au départ, le nombre et le pourcentage de vols retardés à l'arrivée,la vitesse moyenne de vol en km, la distance moyenne parcourue en km ainsi que le retard en vol moyen (cf 9)).

**Avec data.table**

```{r}
# 1. Calcul des indicateurs par mois et destination
retard_mois_dest_dt <- jn_dt[!is.na(arr_delay), .(
  mean_arr_delay = mean(arr_delay, na.rm = TRUE),
  mean_dep_delay = mean(dep_delay, na.rm = TRUE),
  nb_retards_arr = sum(arr_del == TRUE, na.rm = TRUE),
  total_vols = .N,
  pct_retards_arr = mean(arr_del == TRUE, na.rm = TRUE),
  mean_vit_km = mean(vit_km, na.rm = TRUE),
  mean_dist_km = mean(dist_km, na.rm = TRUE),
  mean_time_delay = mean(time_delay, na.rm = TRUE)
), by = .(month, dest)]

# 2. Sélection de la destination la plus retardée à l’arrivée par mois
retard_max_mois_dt <- retard_mois_dest_dt[
  , .SD[which.max(mean_arr_delay)], by = month
]

# Affichage
retard_max_mois_dt

```

**Avec dplyr**

```{r}
library(dplyr)

# 1. Calcul des indicateurs par mois et destination
retard_mois_dest_dplyr <- jn %>%
  filter(!is.na(arr_delay)) %>%
  group_by(month, dest) %>%
  summarise(
    mean_arr_delay = mean(arr_delay, na.rm = TRUE),
    mean_dep_delay = mean(dep_delay, na.rm = TRUE),
    nb_retards_arr = sum(arr_del == TRUE, na.rm = TRUE),
    total_vols = n(),
    pct_retards_arr = mean(arr_del == TRUE, na.rm = TRUE),
    mean_vit_km = mean(vit_km, na.rm = TRUE),
    mean_dist_km = mean(dist_km, na.rm = TRUE),
    mean_time_delay = mean(time_delay, na.rm = TRUE),
    .groups = "drop"
  )

# 2. Sélection de la destination la plus retardée à l’arrivée par mois
retard_max_mois_dplyr <- retard_mois_dest_dplyr %>%
  group_by(month) %>%
  slice_max(mean_arr_delay, n = 1, with_ties = FALSE) %>%
  ungroup()

# Affichage
print(retard_max_mois_dplyr)

```

## Un graphique permettant de montrer comment le retard moyen à l'arrivée varie en fonction du mois et de la destination.

**Avec data.table**

```{r}
# Calcul du retard moyen à l’arrivée par mois et destination
retard_arrivee_mois_dest_dt <- jn_dt[!is.na(arr_delay),
                                     .(mean_arr_delay = mean(arr_delay, na.rm = TRUE)),
                                     by = .(month, dest)]

# Graphique heatmap
ggplot(retard_arrivee_mois_dest_dt, aes(x = factor(month), y = dest, fill = mean_arr_delay)) +
  geom_tile(color = "white") +
  scale_fill_gradient2(
    low = "lightblue",
    mid = "yellow",
    high = "red",
    midpoint = 0,
    name = "Retard moyen (min)"
  ) +
  labs(
    x = "Mois",
    y = "Destination",
    title = "Retard moyen à l’arrivée par mois et destination"
  ) +
  theme_minimal() +
  theme(axis.text.x = element_text(angle = 45, hjust = 1))

```

**Avec dplyr**

```{r}
library(dplyr)
library(ggplot2)

# Calcul du retard moyen à l’arrivée par mois et destination
retard_arrivee_mois_dest <- jn %>%
  filter(!is.na(arr_delay)) %>%
  group_by(month, dest) %>%
  summarise(mean_arr_delay = mean(arr_delay, na.rm = TRUE), .groups = "drop")
ggplot(retard_arrivee_mois_dest, aes(x = factor(month), y = dest, fill = mean_arr_delay)) +
  geom_tile(color = "white") +
  scale_fill_gradient2(
    low = "lightblue",
    mid = "yellow",
    high = "red",
    midpoint = 0,
    name = "Retard moyen (min)"
  ) +
  labs(
    x = "Mois",
    y = "Destination",
    title = "Retard moyen à l’arrivée par mois et destination"
  ) +
  theme_minimal() +
  theme(axis.text.x = element_text(angle = 45, hjust = 1))

library(ggplot2)

# Graphique pour visualiser le retard moyen à l'arrivée par mois et destination
# par mois la destination la plus retardée à l’arrivée
ggplot(retard_max_mois_dplyr, aes(x = factor(month), y = dest, fill = mean_arr_delay)) +
  geom_tile(color = "white") +
  scale_fill_gradient2(
    low = "lightblue",        # Retards en avance (négatifs)
    mid = "yellow",           # Retards modérés
    high = "red",             # Plus grands retards
    midpoint = 0,
    name = "Retard moyen (min)"
  ) +
  labs(
    x = "Mois",
    y = "Destination",
    title = "Retard moyen à l'arrivée par mois et destination la plus retardée"
  ) +
  theme_minimal() +
  theme(axis.text.x = element_text(angle = 45, hjust = 1))


```

## Pour un certain nombre de vols, la valeur du retard à l'arrivée est manquante. Ces valeurs manquantes sont probablement des vols annulés. Calculer et représenter le nombre de vols annulés par jour. Y a-t-il une tendance ?

**Avec data.table**

```{r}
library(data.table)

# Compter les vols annulés par jour
annules_jour_dt <- jn_dt[is.na(arr_delay),
                         .(nb_annules = .N),
                         by = .(year, month, day)]
annules_jour_dt[, date := as.Date(sprintf("%04d-%02d-%02d", year, month, day))]

# Graphique
ggplot(annules_jour_dt, aes(x = date, y = nb_annules)) +
  geom_line(color = "firebrick") +
  labs(
    x = "Date",
    y = "Nombre de vols annulés",
    title = "Évolution des vols annulés par jour"
  ) +
  theme_minimal()

```

**Avec dplyr**

```{r}
library(dplyr)
library(ggplot2)

# Identifier les vols annulés (arr_delay manquant) et compter par jour
annules_jour <- jn %>%
  filter(is.na(arr_delay)) %>%
  group_by(year, month, day) %>%
  summarise(nb_annules = n(), .groups = "drop") %>%
  mutate(date = as.Date(sprintf("%04d-%02d-%02d", year, month, day)))

# Affichage du graphique
ggplot(annules_jour, aes(x = date, y = nb_annules)) +
  geom_line(color = "firebrick") +
  labs(
    x = "Date",
    y = "Nombre de vols annulés",
    title = "Évolution des vols annulés par jour"
  ) +
  theme_minimal()

```

Entre janvier et avril 2013, on observe un pic assez important, plusieurs pics de vols annulés, probablement dus à des conditions météorologiques hivernales. D'autres hausses ponctuelles apparaissent à divers moments de l'année, liées à des événements isolés. Globalement, aucune tendance claire ne se dégage sur l'ensemble de l'année.

## On utilise la table planes pour avoir des informations sur les avions utilisés. Joindre la table principale à la table planes pour inclure l'année de fabrication (ancienneté) de l'avion. A l'aide de tableaux et/ou graphiques, répondre aux questions suivantes : existet-il une relation

-   Entre le retard au départ et le retard à l'arrivée ?
-   Entre l'année de fabrication de l'avion et son retard à l'arrivée ?
-   Entre le retard en vol et le retard à l'arrivée ?
-   Entre la destination et le retard à l'arrivée ? (On pourra se limiter à une seule syntaxe, entre dplyr et data.table)

```{r}
# Jointure pour ajouter l'année de fabrication
jn_planes <- jn %>%
  left_join(planes %>% select(tailnum, plane_year = year), by = "tailnum")
head(jn_planes)
```

### Relation entre le retard au départ et à l'arrivée

```{r}

ggplot(jn_planes, aes(x = dep_delay, y = arr_delay)) +
  geom_point(alpha = 0.2) +
  geom_smooth(method = "lm", color = "red") +
  labs(title = "Retard au départ vs à l’arrivée", x = "Retard au départ (min)", y = "Retard à l’arrivée (min)") +
  theme_minimal()

# Calcul de la corrélation entre le retard au départ et à l’arrivée
corr_dep_arr_delay <- cor(jn_planes$dep_delay, jn_planes$arr_delay, use = "complete.obs")
corr_dep_arr_delay


```

Corrélation : 0.91

Relation très forte : Il existe une corrélation positive très élevée, ce qui signifie que plus un vol part en retard, plus il a de chances d'arriver en retard.

### Relation entre l'année de fabrication et le retard à l'arrivée

```{r}
ggplot(jn_planes %>% filter(!is.na(plane_year), !is.na(arr_delay)), 
       aes(x = plane_year, y = arr_delay)) +
  geom_point(alpha = 0.2) +
  geom_smooth(method = "lm", color = "blue") +
  labs(title = "Année de fabrication vs retard à l’arrivée", x = "Année de fabrication", y = "Retard à l’arrivée (min)") +
  theme_minimal()

# Calcul de la corrélation entre l'année de fabrication et le retard à l'arrivée
corr_year_arr_delay <- cor(jn_planes$plane_year, jn_planes$arr_delay, use = "complete.obs")
corr_year_arr_delay


```

Corrélation : 0.0177

Aucune relation notable : L'ancienneté de l'avion n'a pratiquement aucun impact sur le retard à l'arrivée.

### Relation entre le retard en vol (time_delay) et le retard à l'arrivée

```{r}
ggplot(jn_planes, aes(x = time_delay, y = arr_delay)) +
  geom_point(alpha = 0.2) +
  geom_smooth(method = "lm", color = "darkgreen") +
  labs(title = "Retard en vol vs retard à l’arrivée", x = "Retard en vol (min)", y = "Retard à l’arrivée (min)") +
  theme_minimal()

# Calcul de la corrélation entre le retard en vol et le retard à l'arrivée
corr_time_delay_arr_delay <- cor(jn_planes$time_delay, jn_planes$arr_delay, use = "complete.obs")
corr_time_delay_arr_delay

```

Corrélation : 0.0998.

Relation tres faible : Il y a un lien léger, mais pas suffisamment fort pour affirmer que le retard en vol explique à lui seul le retard à l'arrivée.

### Relation entre la destination et le retard à l'arrivée

```{r}
jn_planes %>%
  filter(!is.na(arr_delay)) %>%
  group_by(dest) %>%
  summarise(mean_arr_delay = mean(arr_delay, na.rm = TRUE)) %>%
  ggplot(aes(x = reorder(dest, mean_arr_delay), y = mean_arr_delay)) +
  geom_col(fill = "coral") +
  coord_flip() +
  labs(title = "Retard moyen à l’arrivée par destination", x = "Destination", y = "Retard moyen (min)") +
  theme_minimal()


# Calcul du retard moyen à l'arrivée par destination
retard_dest <- jn_planes %>%
  group_by(dest) %>%
  summarise(mean_arr_delay = mean(arr_delay, na.rm = TRUE))

# Affichage du tableau
head(retard_dest)

```

On observe des différences importantes selon les destinations. Certaines destinations comme CAE, TUL, OKC ont des retards moyens élevés (\> 30 min), tandis que d'autres comme LAX, SEA, HNL ont des retards très faibles, voire négatifs (vols arrivés en avance). La destination influence clairement le retard moyen à l'arrivée.

La différences de retard moyen selon les destinations, suggère une certaine influence de la destination sur les retards à l'arrivée. Toutefois, pour comprendre cette relation en profondeur, il serait nécessaire de considérer d'autres paramètres explicatifs comme l'origine du vol, l'année de fabrication du modèle de l'avion, les conditions météorologiques locales ou encore la densité du trafic aérien. De plus, des méthodes statistiques seraient utiles pour mieux isoler l'effet propre de la destination.

## On souhaite expliquer le retard à l'arrivée par les conditions météorologiques au départ.Effectuer une jointure de la table principale à la table weather et calculer la température en degrés Celsius (on rappelle que 𝑡𝐹 = 95𝑡𝐶 +32. )

**data.table**

```{r}
library(data.table)

# Copier l'objet weather pour le modifier localement
weather_copy <- copy(weather)

# Convertir en data.table
setDT(weather_copy)

# S'assurer que jn est aussi un data.table
setDT(jn)

# Faire la jointure
jn_weather_dt <- merge(
  jn,
  weather_copy[, .(origin, year, month, day, hour, temp, humid, wind_speed, precip)],
  by = c("origin", "year", "month", "day", "hour"),
  all.x = TRUE
)

# Calcul de la température en Celsius
jn_weather_dt[, temp_c := (temp - 32) * 5 / 9]
head(jn_weather_dt)

```

**Avec dplyr**

```{r}
library(dplyr)

# 1. Jointure avec la table weather (attention aux colonnes communes : year, month, day, hour, origin)
jn_weather <- jn %>%
  left_join(weather %>% 
              select(origin, year, month, day, hour, temp, humid, wind_speed, precip), 
            by = c("origin", "year", "month", "day", "hour"))

# 2. Conversion de la température de Fahrenheit vers Celsius
jn_weather <- jn_weather %>%
  mutate(temp_c = (temp - 32) * 5 / 9)

# 3. Afficher un aperçu
head(jn_weather)

```

## Le lien entre les variables météo au départ et le retard à l'arrivée. On pourra effectuer par exemple une régression linéaire expliquant le retard à l'arrivée, ou une régression logistique expliquant l'indicatrice de retard à l'arrivée (On pourra se limiter à une seule syntaxe entre dplyr et data.table).

```{r}


# Filtrage pour la régression logistique
data_reg_log <- jn_weather_dt %>%
  filter(!is.na(arr_del), !is.na(temp_c), !is.na(humid), !is.na(wind_speed), !is.na(precip))

# Régression logistique
modele_logit <- glm(arr_del ~ temp_c + humid + wind_speed + precip, 
                    data = data_reg_log, 
                    family = binomial)
# Résumé du modèle
summary(modele_logit)
# odds ratios
exp(coef(modele_logit))

# Pseudo R² de McFadden
null_dev <- modele_logit$null.deviance
resid_dev <- modele_logit$deviance
pseudo_R2 <- 1 - (resid_dev / null_dev)
cat("Pseudo R² de McFadden :", round(pseudo_R2, 4), "\n")


```

Toutes les variables météo sont hautement significatives (p \< 2e-16). La variable précipitation a un effet très fort : elle multiplie par plus de 100 les chances de retard lorsqu'elle augmente d'une unité. Bien que les effets de temp_c, humid, et wind_speed soient plus modestes individuellement, ils contribuent significativement à l'augmentation de la probabilité de retard.

Le pseudo R² de McFadden (0.0222) est très faible ⇒ le modèle n'explique qu'une faible part du phénomène.

## Les retards sont généralement corrélés dans le temps : même une fois que le problème à l'origine du retard initial a été résolu, les vols ultérieurs sont retardés pour permettre aux vols antérieurs de partir. En utilisant la fonction lag(), étudiez comment le retard d'un vol est lié au retard du vol précédent (à ne faire qu'avec dplyr).

```{r}
library(dplyr)

#  Nettoyage de base : garder les colonnes essentielles
data_lag <- jn_planes %>%
  filter(!is.na(tailnum), !is.na(dep_delay)) %>%  
  arrange(tailnum, year, month, day, sched_dep_time)  #  Trier par avion et par ordre chronologique

# Ajouter la variable lag : retard du vol précédent pour le même avion
data_lag <- data_lag %>%
  group_by(tailnum) %>%
  mutate(prev_dep_delay = lag(dep_delay)) %>%
  ungroup()

#  Filtrer les lignes avec un retard précédent non manquant
data_lag_clean <- data_lag %>%
  filter(!is.na(prev_dep_delay))

#  Calcul de la corrélation entre les deux retards
corr_retards <- cor(data_lag_clean$dep_delay, data_lag_clean$prev_dep_delay, use = "complete.obs")
cat("Corrélation entre le retard d’un vol et celui du vol précédent (même avion) :", round(corr_retards, 4), "\n")

#  Régression linéaire simple pour modéliser la relation
modele_lag <- lm(dep_delay ~ prev_dep_delay, data = data_lag_clean)
summary(modele_lag)

```

Il existe une légère tendance à l'accumulation de retard sur un même avion : un vol en retard a un effet modeste sur le suivant.

Mais cette relation est faible, suggérant que d'autres facteurs (météo, trafic, organisation aéroportuaire, etc.) jouent un rôle beaucoup plus important.

------------------------------------------------------------------------

# Partie B : Programmation MapReduce

```{r}
library(rmr2)
rmr.options(backend="local")
```


## Écrire un programme MapReduce qui calcule le nombre de vols annulés par compagnie

```{r}
# MAP : création d'une table avec 'carrier' et une colonne indiquant si le vol est annulé
map_17_df <- function(df) {
  df$annule <- is.na(df$arr_delay)
  return(df[, c("carrier", "annule")])
}

# REDUCE : somme des vols annulés par compagnie
reduce_17_df <- function(mapped) {
  aggregate(annule ~ carrier, data = mapped, sum, na.rm = TRUE)
}

# APPLICATION
mapped_17 <- map_17_df(jn)         # jn = ta table de données
result_17 <- reduce_17_df(mapped_17)
head(result_17)

```

## Retard maximal par compagnie

```{r}
# MAP : remplace les NA de arr_delay par 0
map_18_df <- function(df) {
  df$arr_delay[is.na(df$arr_delay)] <- 0
  return(df[, c("carrier", "arr_delay")])
}

# REDUCE : calcul du maximum par compagnie
reduce_18_df <- function(mapped) {
  aggregate(arr_delay ~ carrier, data = mapped, max)
}

# APPLICATION
mapped_18 <- map_18_df(jn)
result_18 <- reduce_18_df(mapped_18)
head(result_18)

```

## Compagnie avec le plus grand % de vols retardés mensuels 

```{r}
# MAP : créer une variable arr_del = TRUE si arr_delay >= 10
map_19_df <- function(df) {
  df$arr_del <- ifelse(!is.na(df$arr_delay) & df$arr_delay >= 10, 1, 0)
  return(df[, c("carrier", "month", "arr_del")])
}

# REDUCE : calcul du % de retards par (carrier, month), puis sélection du max par mois
reduce_19_df <- function(mapped) {
  aggregated <- aggregate(arr_del ~ carrier + month, data = mapped, FUN = mean)
  aggregated$pct_retards <- aggregated$arr_del * 100
  
  # Trouver pour chaque mois la ligne avec le % max
  result <- do.call(rbind, lapply(split(aggregated, aggregated$month), function(df_month) {
    df_month[which.max(df_month$pct_retards), ]
  }))
  
  return(result[, c("carrier", "month", "pct_retards")])
}

# APPLICATION
mapped_19 <- map_19_df(jn)
result_19 <- reduce_19_df(mapped_19)
head(result_19)

```



